【裁判字號】    98,訴,1874
【裁判日期】    990805
【裁判案由】    分割共有物
【裁判全文】
臺灣高雄地方法院民事判決              98年度訴字第1874號
原      告  乙○○
訴訟代理人  丙○○
被      告  寅○○○
            午○○○
            未○○○
上三人共同
訴訟代理人  黃振銘律師
上三人共同
複代 理 人  李耿誠律師
            甲○○
被      告  辛○○○
            庚○○○
            壬○○○
            己○○○
            地○○
                        號
            卯○○○
                        8號
            辰○○○
                        1號
被      告  丑○○○
訴訟代理人  巳○○○
被      告  申○○○
                        1號
            戌○○○
                        號
            酉○○○
                        9之6號
            天○○○
                        之2號
            丁○○○
                        號
            亥○○○
                        號
            戊○○○
            癸○○○
            子○○○
            宇○○
上當事人間分割共有物事件，本院於民國99年7 月20日言詞辯論
終結，判決如下：
    主  文
兩造共有坐落高雄縣大寮鄉○○段第六二二地號土地，面積一五
○點七一平方公尺之土地，應依下列方法分割：
(一)如附圖所示（A ）部分、面積四一點三一平方公尺之土地，分
  歸原告所有。
(二)如附圖所示（B ）部分、面積二○點六五平方公尺之土地，分
  歸被告宇○○所有。
(三)如附圖所示（C ）部分、面積八八點七五平方公尺之土地，分
  歸被告寅○○○、午○○○、未○○○每人各按應有部分十五
  分之一；被告辛○○○、庚○○○、壬○○○每人各按應有部
  分一五○分之三；被告己○○○、地○○、天○○○每人各按
  應有部分二二五分之三；被告卯○○○、辰○○○、申○○○
  每人各按應有部分九十分之一；被告丑○○○按應有部分五四
  ○分之十九；被告戌○○○、酉○○○每人各按應有部分三十
  分之一；被告丁○○○、亥○○○、戊○○○每人各按應有部
  分四十五分之一；被告癸○○○、子○○○每人各按應有部分
  一五○分之六之比例保持共有。
訴訟費用由原告負擔百分之二十七；被告宇○○負擔百分之十三
；被告寅○○○、午○○○、未○○○負擔百分之二十；被告辛○○○、庚○○○、壬○○○負擔百分之七；被告己○○○、地
○○、天○○○負擔百分之四；被告卯○○○、辰○○○、申○○○負擔百分之三；被告丑○○○負擔百分之四；被告戌○○○
、酉○○○負擔百分之七；被告丁○○○、亥○○○、戊○○○
負擔百分之七；被告癸○○○、子○○○負擔百分之八。
    事實及理由
一、被告辛○○○、庚○○○、壬○○○、己○○○、地○○、
    卯○○○、辰○○○、丑○○○、申○○○、戌○○○、酉
    ○○○、天○○○、丁○○○、亥○○○、戊○○○、癸○○○、子○○○經合法通知，未於言詞辯論期日到場，核無
    民事訴訟法第386 條所列情形，爰依原告聲請，由其一造辯
    論而為判決。
二、原告主張：坐落高雄縣大寮鄉○○段622 地號（面積150.71
    平方公尺，下稱系爭土地）為兩造所共有（原告之應有部分
    為148/540 ；被告寅○○○、午○○○、未○○○之應有部
    分為各1/15；被告辛○○○、庚○○○、壬○○○之應有部
    分為各3/150 ；被告己○○○、地○○、天○○○之應有部
    分為各3/225 ；被告卯○○○、辰○○○、申○○○之應有
    部分為各1/90；被告丑○○○之應有部分為19/450；被告戌
    ○○○、酉○○○之應有部分為各1/30；被告丁○○○、亥
    ○○○、戊○○○之應有部分為各1/45；被告癸○○○、子
    ○○○之應有部分為各6/150 ；被告宇○○之應有部分為
    74/540）。兩造間就系爭土地並無不能分割之協議，依使用
    目的亦無不能分割之情形，惟兩造對分割方案尚有異見，致
    無法達成分割協議，為此，爰依民法第823 條之規定訴請裁
    判分割。茲因部分被告堅持分得系爭土地北側土地，原告亦
    同意分得系爭土地南側夾角處之土地，但希望與被告宇○○
    比鄰，即如附圖之分割成果圖所示A 部分（面積41.31 平方
    公尺）由原告分得，被告宇○○分得B 部分（面積20.65 平
    方公尺），另C 部分（面積88.75 平方公尺）則由其餘被告
    等人按應有部分之比例保持共有等情，並聲明：如主文第1
    項所示。
三、被告之答辯如下，並聲明原告之訴駁回：
  (一)被告寅○○○、午○○○、未○○○係以：同意原告所提如
    附圖所示之分割方案，與其他共有人分在C 所示部分土地，
    並維持共有，不同意被告丑○○○之主張之分割方案，系爭
    土地本是張簡家族之土地，其他張簡家族的人均希望繼續維
    持共有，日後可以透過土地交換的方式讓土地分割在一起，
    因為系爭土地北側緊鄰之同段625 地號土地已有部分土地以
    經交換了，如果被告丑○○○堅持要分割，應分在系爭土地
    南側尖角部分之土地等語為辯。
  (二)被告宇○○則以：不願繼續與他共有人維持共有，希望與原
    告分在相鄰土地即可，同意如附圖所示分割方案分在B 部分
    之土地等語為辯。
  (三)被告丑○○○雖未於言詞辯論期日到場，惟依其先前陳述，
    則以：同意分割，但不願與其他共有人保持共有，希望分得
    緊鄰624 地號位置之土地，並且要靠近馬路等語，資為抗辯
    。
四、被告辛○○○、庚○○○、壬○○○、己○○○、地○○、
    卯○○○、辰○○○、申○○○、戌○○○、酉○○○、天
    ○○○、丁○○○、亥○○○、戊○○○、癸○○○、子○○○經合法通知均未到庭，亦未提出書狀作何聲明或陳述。
五、兩造爭執與不爭執之事項：
  (一)不爭執部分：
    1.系爭土地為兩造所共有（原告之應有部分為148/540 ，被
      告寅○○○、午○○○、未○○○之應有部分為各1/15，
      被告辛○○○、庚○○○、壬○○○之應有部分為各3/15
      0 ，被告己○○○、地○○、天○○○之應有部分為各3/
      225 ，被告卯○○○、辰○○○、申○○○之應有部分為
      各1/90，被告丑○○○之應有部分為19/450，被告戌○○○、酉○○○之應有部分為各1/30，被告丁○○○、亥○○○、戊○○○之應有部分為各1/45，被告癸○○○、子
      ○○○之應有部分為各6/150 ，被告宇○○之應有部分為
      74/540）。
    2.系爭土地依使用目的並無不能分割之情事，兩造亦無不為
      分割之約定，因系爭土地非都市計畫外農牧用地，並無分
      割最小面積及筆數之限制，有高雄縣大寮地政事務所98年
      11月6 日、99年7 月2 日函文在卷可查（卷第52、217 頁
      ）。
  (二)本件之爭點：兩造共有之系爭土地應如何分割始為允當？
六、本院之判斷：
  (一)按各共有人，除因物之使用目的不能分割或契約訂有不分割
    之期限者外，得隨時請求分割共有物，民法第823 條第1 項
    定有明文。原告主張兩造均為系爭土地之共有人之事實，有
    系爭土地登記謄本為憑（卷第53-58 頁），而兩造對系爭土
    地並無不為分割之約定，亦無因使用目的而不能分割之情形
    存在，為雙方所不爭執，已如前述，是原告得訴請裁判分割
    系爭土地，先予敘明。
  (二)次按共有物之分割，依共有人協議之方法行之。分割之方法
    ，不能協議決定者，法院得因任何共有人之聲請，命為下列
    之分配：以原物分配於各共有人。變賣共有物，以價金
    分配於各共有人。以原物為分配時，如共有人中，有不能按
    其應有部分受分配者，得以金錢補償之。民法第824 條第1
    項、第2 項、第3 項定有明文。又分割共有物，以消滅共有
    關係為目的，法院裁判分割共有土地時，除因該土地內部因
    土地之使用目的不能分割（如為道路）或部分共有人仍願維
    持其共有關係，應就該部分土地不予分割或准該部分共有人
    成立新共有關係外，應將土地分配於各共有人單獨所有（最
    高法院69年台上字第1831號判例要旨參照）。故共有物之分
    割應由法院依民法第824 條為適當之分配，不受當事人主張
    之拘束，並應參酌當事人之聲明、共有物之性質、經濟效用
    及全體共有人利益等公平決定之。
  (三)經查，系爭土地係高雄縣大寮鄉保安宮前廣場之建築用空地
    ，其上均無任何地上物，保安宮前方廣場前方為鳳林一路，
    東北側與鳳山市相連，西南側通往林園鄉等情，有系爭土地
    登記謄本、本院98年10月14日勘驗筆錄及系爭土地現場照片
    及現況圖在卷可稽（卷第53-58 、42-44 、33-34 ）。原告
    起訴時主張主張分割方法並未堅持，因為被告寅○○○、午
    ○○○、未○○○還有部分的被告堅持要分在靠近北邊624
    地號，故願意分在系爭土地最南邊之部分（即附圖所示A 部
    分），至於被告宇○○分在我的旁邊，其他靠近北面的部分
    由其他被告維持共有，被告宇○○則同意分得如附圖所示B
    部分之土地（卷第143 頁）；至於被告寅○○○、午○○○
    、未○○○則同意分割後取得如附圖所示之C 部分，並與其
    他被告維持共有，因可與張簡家族北側數筆共有之土地交換
    土地等語（卷第175 頁）。本院審酌：
    1.系爭土地呈三角形夾角狀，總面積為150.71平方公尺，處
      於保安宮前方廣場與道路之間，67年6 月27日土地使用分
      區已公告規劃為綠地，係屬應徵收而未徵收之公共設施保
      留地（見鳳調卷第6 頁所附高雄縣大寮鄉公所函），故整
      體而言，僅靠近北側部分土地因在廣場側邊，且與相鄰地
      號土地可相連利用，較易獲致經濟效益。
    2.原告就系爭土地登記應有部分為148/540 ，換算面積為
      41.31 平方公尺，被告宇○○應有部分74/540，換算面積
      為20.65 平方公尺，二人合計應有部分面積已超過系爭土
      地1/3 ，且非被告張簡家族之成員，而其二人於訴訟中均
      主張同意分得如附圖所示A 及B 部分之土地，被告寅○○○、午○○○、未○○○亦同意分得附圖所示C 部分之土
      地，並希望與其他共有人維持共有，可見雙方對系爭土地
      分配後如何使用，已有相當之考量，此部分主張已屬一致
      。就原告及被告宇○○而言，其應有部分面積相對較大，
      且主張分配在客觀上較不易利用之南側部分土地，是如依
      其等主張以原物分配於如附圖所示A 、B 部分之土地，對
      其他共有人並無不公平之虞。
    3.系爭土地除原告及被告宇○○外，其他共有人多屬張簡家
      族成員，且僅被告寅○○○、午○○○、未○○○3 人之
      應有部分各為1/15，換算面積為10.05 平方公尺（計算式
      ：總面積150.71×1/15＝10.05 ，小數點第2 位以下四捨
      五入），其餘被告應有部分面積均約在1.67至6.03平方公
      尺之間（被告卯○○○、辰○○○、申○○○應有部分各
      為1/90，換算面積各為1.67平方公尺；被告癸○○○、子
      ○○○應有部分各為6/150 ，換算面積各為6.03平方公尺
      ），而其等既同意就原告及被告宇○○分配所得之其餘土
      地，與其他共有人維持共有，以利於家族成員就鄰近地號
      仍屬共有之部分土地協商交換土地事宜，參酌除被告丑○○○外，其餘被告均未提出書狀或到庭陳述意見，及其餘
      各共有人面積實際上均甚微小，難以有效利用等情，認附
      圖所示C 部分土地由原告及被告宇○○以外之其他被告依
      應有部分比例維持共有，應屬適當。被告丑○○○雖主張
      應分割並取得附圖所示靠近北側同段624 地號土地近馬路
      部分之土地云云（卷第175 頁），然其應有部分僅有
      19/540，換算面積為5.3 平方公尺（計算式：150.71×
      19/540＝5.3 ），甚為微小，且亦無必須獨立分割並分配
      在該處之明顯特殊理由，是其上開主張，容非可採。
七、綜上所述，原告依民法第823 條之法律關係，訴請分割系爭
    土地，為有理由，爰判決如主文第1 、2 項所示。
八、末按分割共有物本質上並無訟爭性，由本院斟酌何種分割方
    案較能增進共有物之經濟效益，並兼顧兩造之利益，以決定
    適當之分割方法，故兩造本可互換地位，由任一共有人起訴
    請求分割，均無不可，實質上並無所謂何造勝訴敗訴之問題
    ，故本件訴訟費用應由兩造按其應有部分比例分擔，始屬公
    允。
九、據上論結，本件原告之訴為有理由，依民事訴訟法第385 條
    第1 項前段、第80條之1 、第85條第1 項，判決如主文。
中    華    民    國    99    年    8     月    5     日
                  民事第三庭  法  官  李嘉益
以上正本係照原本作成。
如對本判決上訴，須於判決送達後20日內向本院提出上訴狀（須
按他造當事人之人數附繕本）。如委任律師提起上訴者，應一併
繳納上訴審裁判費。
中    華    民    國    99    年    8     月    6     日
                              書記官  陳瓊芳

司法院資訊處製作；財團法人民間司法改革基金會備份。
